臺灣嘉義地方法院民事判決　　　　　　　 100年度國字第11號
原　　　告　劉泓志即祐民診所
　　　　　　張金龍
　　　　　　劉瑞卿
被　　　告　行政院衛生署中央健康保險局
法定代理人　戴桂英
被　　　告　中華民國醫師公會全國聯合會
法定代理人　李明濱
被　　　告　行政院衛生署
法定代理人　邱文達
上列當事人間請求國家賠償事件，本院判決如下：
    主  文
原告之訴駁回。
訴訟費用由原告負擔。
    事實及理由
壹、程序方面
一、按訴訟事件是否屬普通法院之權限，應以原告起訴主張為訴
    訟標的之法律關係，是否私法上爭執為斷。最高法院85年臺
    抗字第19號裁定要旨可資參照。被告行政院衛生署中央健康
    保險局（下簡稱健保局）雖質疑本件為公法上爭議，普通法
    院無審判權，然本件原告主張劉泓志即祐民診所設址於嘉義
    縣布袋鎮，與被告健保局簽有全民健康保險特約醫事服務機
    構合約，原告張金龍及劉瑞卿為診所醫師，因被告「100年
    度全民健康保險西醫基層總額醫療資源不足地區改善方案」
    （下簡稱100巡迴醫療方案）之計畫違法，原告申請嘉義縣
    東石鄉巡迴醫療，一部不被核准，造成報酬、診察費及藥費
    之損失，又須向被告中華民國醫師公會全國聯合會（下簡稱
    醫師全國聯合會）之南區委員會郵寄該計畫之資料，造成郵
    資、時間及影印費損失，且因被告枉法行政造成原告精神壓
    力時間及財產權受損失，依據國家賠償法及民法侵權行為法
    律關係均需賠償等情，有起訴書狀在卷可稽，堪認原告係依
    私法上請求權起訴，普通法院自有審判權。
二、按因侵權行為涉訟者，得由行為地之法院管轄；又同一訴訟
    ，數法院有管轄權者，原告得任向其中一法院起訴；民事訴
    訟法第15條第1項、第22條分別定有明文。又所謂行為地，
    凡為一部實行行為或其一部行為結果發生之地皆屬之，最高
    法院56年臺抗字第369號判例要旨可資參照。被告健保局及
    行政院衛生署（下簡稱衛生署）雖均認本件依民事訴訟法第
    2條規定，應由其公務所所在地之法院管轄，惟依原告上揭
    起訴書狀之主張，嘉義縣為本件侵權行為地，且與原告主張
    之侵權行為事實有直接牽連關係，依上揭規定及判例意旨，
    本院就本件訴訟有管轄權。
三、依國家賠償法請求損害賠償時，應先以書面向賠償義務機關
    請求之。賠償義務機關對於前項請求，應即與請求權人協議
    。協議成立時，應作成協議書，該項協議書得為執行名義。
    賠償義務機關拒絕賠償，或自提出請求之日起逾30日不開始
    協議，或自開始協議之日起逾60日協議不成立時，請求權人
    得提起損害賠償之訴，國家賠償法第10條第1項、第11條第1
    項分別定有明文。查原告依國家賠償法規定向被告請求賠償
    ，被告健保局及衛生署已拒絕賠償，被告醫師全國聯合會則
    於民國100年6月間收受原告書面請求，此有健保局及衛生署
    之拒絕賠償理由書、醫師全國聯合會之答辯狀在卷可稽，是
    原告起訴時已履行前揭法條之前置程序規定。
貳、實體方面
一、按原告之訴，依其所訴之事實，在法律上顯無理由者，法院
    得不經言詞辯論，逕以判決駁回之。民事訴訟法第249條第2
    項定有明文。又民事訴訟法第249條第2項所謂原告之訴，依
    其所訴之事實，在法律上顯無理由者，係指依原告於訴狀內
    記載之事實觀之，在法律上顯然不能獲得勝訴之判決者而言
    ，最高法院62年臺上字第845號判例要旨可資參照。
二、原告起訴意旨略以：原告與被告健保局依大法官釋字第533
    號解釋為簽訂行政契約之兩造，被告醫師全國聯合會為健保
    局勞務委託而非公權力委託單位。依健保法第1、3、6、32
    條規定，被告衛生署為製作100巡迴醫療方案之醫療計畫責
    任單位，健保局為巡迴醫療之執行單位。原告張金龍醫師10
    0年4月1日到原告祐民診所登記執照工作並申請到嘉義縣東
    石鄉及義竹鄉巡迴醫療看診，有公益性質。100醫療方案之
    巡迴醫療要醫師全國聯合會之分支單位總額支付委員會先審
    核，衛生署枉法行政，製作違法計畫，健保局不依公務員服
    務法第2、3條及行政罰法第11條反對，為共犯。又原告未與
    醫師全國聯合會簽約，不需其通過，健保局函示必須經其分
    支單位總額支付委員會同意方可核准，本末倒置，又醫師全
    國聯合會之南區委員會等，已淪為健保局打手，無公正性，
    無非討好健保局，使支出減少，健保局方可大分獎金，自己
    獲得對價少核扣之回報，被告協同製作要醫師全國聯合會同
    意之假象，意圖使其他醫師誤以為是醫師全國聯合會刁難，
    健保局公務員將一切責任推給審核醫師等，減少健保局被檢
    舉影響考績，打手診所少被核扣，醫師全國聯合會審核之內
    容中，醫師2年內有無違規紀錄及去年是否有平均大於8人等
    ，需發文問健保局回文才可處理，計畫書格式則浪費人民血
    汗錢。原告就嘉義縣一部重新申請，南區委員會方同意，健
    報局100年6月方同意東石鄉巡迴醫療申請，刁難1個月，意
    圖自肥，97年健保局自行審核即可，100年5月嘉義縣東石一
    部為被告共同違法，造成之短少支付，有因果關係。健保局
    為減少支出，造成100年5月嘉義縣東石巡迴一部不被核准，
    造成報酬及診察費藥費之損失，皆為必須之賠償，先就100
    年6月及7月嘉義縣東石一部巡迴醫療之平均診察費、藥費損
    失要求新臺幣（下同）12萬元。原告劉瑞卿及劉泓志100年1
    月申請巡迴醫療，都必須先向醫師全國聯合會之南區委員會
    郵寄計畫資料，造成郵資、時間及影印費計2,000元，也在
    賠償要求範圍。原告只和健保局簽約，100年4月1日申請之
    公文，不可因勞務委託單位不同意，就不同意申請，健保局
    申請期間可委託勞務單位做事但不可命其行使公權力。原告
    係醫學院及醫學系畢業，並有醫師等執照，有相當社會地位
    ，因被告枉法行政，造成原告精神壓力、時間及財產權受損
    失，應賠償38萬元。原告劉泓志為祐民診所負責醫師，根據
    釋字第469號解釋保護規範理論有訴權，爰依憲法第24條、
    國家賠償法第2、5條，民法第184、185、186、195條，民事
    訴訟法第15條，行政程序法第1至10條，公務員服務法第1、
    5、6、7條規定要求賠償，依刑法詐欺及貪污制罪條例第5、
    6條要求被告賠償浪費之時間印刷及申請費用，並違法命勞
    務委託單位審核之精神壓力損失等情。並為聲明：被告應共
    同給付原告劉泓志50萬元，劉瑞卿、張金龍各1,000元，及
    均自請求書送達翌日起至清償日止，按年息百分之五計算之
    利息。
三、本件未經言詞辯論程序，被告提出答辯書狀意旨如下：
  (一)健保局：醫師全國聯合會為受託辦理專業審查之事務勞務受
    委託單位，衛生署為健保局之上級機關，均非本件國家賠償
    事件之適格被告。祐民診所申請原告張金龍醫師100巡迴醫
    療方案之巡迴醫療服務，其中申請每週一下午至嘉義縣東石
    鄉鰲鼓村、頂楫村作巡迴醫療服務部分遭否准，係因同一時
    間、地點已由原告劉泓志申請巡迴醫療服務並獲許可，原告
    劉瑞卿醫師亦有申請巡迴醫療服務獲准。依本件100巡迴醫
    療方案第7點「申請條件」（二）之（3）規定「每個巡迴點
    及每位醫師巡迴醫療服務至多每天一次」，被告否准適法，
    原告即無損害，況原告所為請求皆無任何證據證明，被告認
    皆屬不實等情。並為聲明：駁回原告之訴。
  (二)醫師全國聯合會：被告並非公權力受託單位，更非行政機關
    ，被告當事人不適格，被告雖承接健保局西醫基層總額專業
    委託，惟並未受託行使公權力，被告無由成為國家賠償法第
    9條規定之賠償義務機關，原告之訴不合法等情。並為聲明
    ：駁回原告之訴。
  (三)衛生署：本件100巡迴醫療方案係健保局訂定，其基本精神
    及目的，在以較現行健保特約架構下優惠之支付方式，鼓勵
    西醫基層醫師到醫療資源不足地區提供當地民眾巡迴醫療保
    健服務，以確保醫療資源不足地區民眾健康。該方案訂定過
    程中，雖曾依一般行政作業程序，報經衛生署核定後，始由
    健保局公告實施。惟衛生署與健保局各為獨立之行政機關，
    各有其法定職權，100巡迴醫療方案係由健保局本於其法定
    權限訂定並據以執行之行政計畫，原告起訴狀中認衛生署為
    該方案之製作機關，且枉法製作該方案，顯屬誤解。衛生署
    既非原告所指100巡迴醫療方案之訂定機關，自無衛生署公
    務員於執行職務行使公權力時，因故意或過失不法侵害原告
    自由或權利之情事，原告之主張顯無理由等情。並為聲明：
    駁回原告之訴。
四、按公務員於執行職務行使公權力時，因故意或過失不法侵害
    人民自由或權利者，國家應負損害賠償責任。公務員怠於執
    行職務，致人民自由或權利遭受損害者亦同；依第2條第2項
    請求損害賠償者，以該公務員所屬機關為賠償義務機關。國
    家賠償法第2條第2項及第9條第1項定有明文。本件100巡迴
    醫療方案所涉巡迴醫療服務爭議係由健保局承辦乙節，業經
    被告衛生署及健保局陳明，並有該方案在卷可稽，被告衛生
    署並非賠償義務機關，又依方案第7點（一）（2）規定，院
    所雖先向被告醫師全國聯合會基層總額支付各分區委員會提
    出申請辦理，惟最終核定權限仍歸屬健保局，被告醫師全國
    聯合會並非國家賠償法第4條規定之「受委託行使公權力之
    團體」，自亦非賠償義務機關。原告上揭依據國家賠償法及
    民法侵權行為法律關係，向被告衛生署及醫師全國聯合會主
    張請求損害賠償，顯無理由，應予駁回。
五、按國家賠償法第2條第2項前段所定：公務員於執行職務、行
    使公權力時，因故意或過失不法侵害人民自由或權利者，國
    家應負損害賠償責任，應具備1.行為人須為公務員、2.須為
    執行職務行使公權力之行為、3.須係不法之行為、4.須行為
    人有故意過失、5.須侵害人民之自由或權利、6.須不法行為
    與損害之發生有相當因果關係之要件，始足相當；又國家機
    關依國家賠償法負賠償責任，係以其所屬公務員行使公權力
    之行為，具違法性為前提要件，此觀國家賠償法第2條規定
    自明（最高法院90年臺上字第371號、同院95年臺上字第186
    4號裁判意旨可資參照）。本件原告就其等主張，雖提出健
    保局函文、100巡迴醫療方案、西醫基層總額支付中區委員
    會函文、剪報資料、法務部調查局書函、行政院秘書處移文
    單、衛生署函文、監察院函文、全民健康保險基層總額支付
    南區委員會函文、100巡迴醫療方案申請表及健保局函文、
    97年度西醫基層總額支付制度醫療資源缺乏地區改善方案、
    執業執照、醫療機構開業執照、全民健康保險特約醫事服務
    機構合約、相關法條資料等影本為證，然本件100巡迴醫療
    方案係依據修正前全民健康保險法第32條第1項：主管機關
    應訂定預防保健服務項目與實施辦法及原住民地區暨山地離
    島地區醫療服務促進方案之相關規定訂定，並經衛生署核定
    後實施，且依100巡迴醫療方案第7點「申請條件」（二）之
    （3）規定「每個巡迴點及每位醫師巡迴醫療服務至多每天
    一次」，原告張金龍醫師申請嘉義縣東石鄉巡迴醫療服務部
    分遭否准，係因同一時間、地點已由原告劉泓志醫師申請巡
    迴醫療服務，並獲許可，而原告劉瑞卿醫師亦有申請巡迴醫
    療服務獲准等情，有該方案、拒絕賠償理由書、原告申請表
    及健保局函文等在卷可稽，則本件原告依100巡迴醫療方案
    規定提出申請相關資料，被告健保局依100巡迴醫療方案規
    定為准否之審核，屬依法令之行為，並無違誤，自不生國家
    賠償之問題，原告主張受有財產及非財產上損害，顯非有理
    。
六、綜上，原告提起本件訴訟，依其所訴之事實，在法律上顯然
    不能獲得勝訴之判決，在法律上顯無理由，爰不經言詞辯論
    ，逕以判決駁回之。
七、本案事證已臻明確，兩造其餘主張陳述及攻擊防禦方法，經
    核與本件判決結果不生影響，爰不一一論述，附此敘明。
八、據上論結，本件原告之訴顯無理由，依國家賠償法第12條、
    民事訴訟法第249條第2項、第78條，判決如主文。
中    華    民    國   100    年    11    月    30    日
                  民事第三庭  法  官  陳端宜
以上正本係照原本作成。
如對本判決上訴須於判決送達後20日內向本院提出上訴狀。如委
任律師提起上訴者，應一併繳納上訴審裁判費。
中    華    民    國   100    年    11    月    30    日
                              書記官  馬嘉蓮